臺灣宜蘭地方法院刑事判決
111年度訴字第64號
公  訴  人  臺灣宜蘭地方檢察署檢察官
被      告  賴光前


上列被告因偽造文書等案件，經檢察官提起公訴（109年度偵緝
字第173號），被告於準備程序中就被訴事實為有罪之陳述，經
本院合議庭裁定由受命法官獨任依簡式審判程序審理，並判決如
下：
    主  文
賴光前犯如附表「罪名與宣告刑」欄所示之罪，各處如附表「罪
名與宣告刑」欄所示之刑。應執行有期徒刑貳年捌月，如易科罰
金，以新臺幣壹仟元折算壹日。緩刑參年。緩刑期間付保護管束
，被告並應於本判決確定之日起壹年內，向指定之政府機關、政
府機構、行政法人、社區或其他符合公益目的之機構或團體提供
陸拾小時之義務勞務。
未扣案之犯罪所得新臺幣貳佰肆拾玖萬元沒收，於全部或一部不
能沒收或不宜執行沒收時，追徵其價額。
    事  實
賴光前自任會首，於民國102年6月10日，對外邀集會員籌組合
  會（下稱A會），含會首共計53會，每會會金為新臺幣（下同
  ）5,000元，採外標制，底標500元，會期自102年6月10日至10
  6年3月10日，於每月10日上午10時許，在宜蘭縣宜蘭市文昌路
  「好飽堡早餐店」開標，每半年加標1次（即每年1月25日及7
  月25日），後取消每半年加標1次，會期延長至106年8月10日
  ；又於103年4月5日，對外邀集會員籌組合會（下稱B會），含
  會首共計47會，每會會金為5,000元，採外標制，底標500元，
  會期自103年4月5日至107年2月5日，於每月5日上午10時許，
  在宜蘭縣宜蘭市文昌路烤肉店開標；再於105年6月5日，對外
  邀集會員籌組合會（下稱C會），含會首共計31會，每會會金
  為1萬元，採外標制，底標1,000元，會期自105年6月5日至107
  年12月5日，於每月5日上午11時許，在宜蘭縣宜蘭市文昌路口
  香雞排店開標。詎賴光前因亟需資金周轉，竟意圖為自己不法
  之所有，基於行使偽造準私文書及詐欺取財之犯意，利用會員
  彼此間並不全然熟識及身為會首掌控主持開標之機會，先後於
  附表「冒標日期」欄所示之日期，未經A、B、C會不詳會員之
  同意或授權，在前揭開標地點，冒用不詳會員之名義，在標單
  上偽簽不詳會員之姓名，並填寫標息金額，依民間合會習慣係
  表示該投標會員願以所填標息金額競價投標之意思，而偽造該
  標單準私文書，復持該偽造標單參與競標而行使之，並因此得
  標，致使不知情之A、B、C會之活會會員陷於錯誤而如數交付
  該期會款予賴光前，賴光前以此方式，冒標A會3標、B會4標、
  C會8標，而分別詐得A會9萬、B會24萬元、C會216萬元之會款
  （計算方式詳後述），足生損害於A、B、C會之活會會員。嗣
  賴光前於106年5月中旬倒會避不見面，會員曾玉貴、李仁雄、
  邱瓊華、王勤英、魏許淑珠、俞陳阿香、吳幸修、蔡棣欣、俞
  佳岑、潘春輝、李秀美、楊貴英等人發現A會僅剩3標，但仍有
  吳幸修1會、蔡棣欣1會、潘春輝1會、李秀美1會、楊貴英2會
  共6會未標，C會已開標11標，但僅有陳淑娟、張義仁、劉文衫
  3會已得標，始發現上情而報警查獲。
案經曾玉貴、李秀美、李仁雄、王勤英、潘春輝、俞陳阿香、
  俞佳岑、魏許淑珠、吳幸修、蔡棣欣、楊貴英、邱瓊華訴由臺
  灣宜蘭地方檢察署檢察官偵查起訴。
    理  由
按除被告所犯為死刑、無期徒刑、最輕本刑為3 年以上有期徒
  刑之罪或高等法院管轄第一審案件者外，於第一次審判期日前
  之準備程序進行中，被告先就被訴事實為有罪之陳述時，審判
  長得告知被告簡式審判程序之旨，並聽取當事人、代理人、辯
  護人及輔佐人之意見後，裁定進行簡式審判程序，刑事訴訟法
  第273 條之1 第1 項定有明文。經核本件被告賴光前所犯係死
  刑、無期徒刑、最輕本刑為3 年以上有期徒刑以外之罪，其於
  準備程序中就被訴事實為有罪之陳述，經法官告知簡式審判程
  序之旨，並聽取公訴人、被告、告訴人之意見後，本院爰依首
  揭規定，裁定進行簡式審判程序。是本案之證據調查，依同法
  第273 條之2 規定，不受同法第159 條第1 項、第161 條之2 
  、第161 條之3 、第163 條之1 及第164 條至第170 條規定之
  限制，合先敘明。
前揭犯罪事實，業據被告賴光前坦承不諱（偵緝卷第23、40至4
  5、57頁、訴卷第79至80、104、119至128頁），核與告訴人曾
  玉貴、邱瓊華、王勤英、李仁雄、魏許淑珠、俞陳阿香、吳幸
  修、蔡棣欣、俞佳岑、潘春輝、李秀美、楊貴英之指訴情節大
  致相符（他卷第3頁、警卷第10至11、14至15、19至20、23至2
  4、29至30、34至35、38至39、42至44、48至49、53至55、59
  至60、64至65頁、偵緝卷第40至45、48至49頁），並有告訴人
  等提出之A會、B會、C會之合會單各1紙附卷可稽（警卷第7至9
  頁），足認被告前開出於任意性之自白核與事實相符，得作為
  認定事實之依據。本件事證明確，被告之犯行堪以認定，應依
  法論科。
論罪科刑：
㈠按我國民間合會，係由會首招募會員參加所組成，每於標會時
  ，通常由欲標取會款之會員，在空白紙條上，或僅書立其姓名
  、綽號及數字者，甚或只書寫數字而未書立其姓名、綽號，另
  以言詞等方法表示係何會員所出具者，則依習慣或特約，均足
  以辨明係該會員以所書寫數字為標息金額參加競標之標單，自
  應以準私文書論（最高法院89年度臺上字第1319號判決意旨參
  照）。是核被告所為，均係犯刑法第216條、第220條第1項、
  第210條之行使偽造準私文書罪及第339條第1項之詐欺取財罪
  。被告於標單上偽造不詳會員署押之行為，均為偽造準文書之
  部分行為；又偽造準私文書後復持以行為，偽造之低度行為應
  為行使之高度行為所吸收，均不另論罪。
㈡被告以一冒標行為，同時詐騙數位活會會員，係以一詐欺行為
  同時侵害多數人之財產法益，為想像競合犯，應依刑法第55條
  之規定，從一重處斷。又被告行使偽造準私文書冒標得標後，
  向活會會員詐取財物之犯行，均係以一行為而同時觸犯行使偽
  造準私文書罪及詐欺取財罪，均為想像競合犯，均應依刑法第
  55條之規定，從一重之行使偽造準私文書罪處斷。
㈢被告先後所為15次行使偽造準私文書之犯行（A會3次、B會4次
  、C會8次），犯意各別，行為互殊，應予分論併罰。
㈣爰審酌被告利用會首身份，圖一己私利，而冒用多位會員名義
  詐取活會會員之會款，破壞會員之信賴及交易安全，侵害活會
  會員權益，犯後雖坦承犯行，尚有悔意，並積極收取死會會款
  交告訴人等人分配，另雖承諾自其低收入戶補助每月提出5,00
  0元賠償告訴人，然目前尚未自其自身財產賠償告訴人（訴卷
  第104至105頁），惟念其前無任何犯罪科刑紀錄，有臺灣高等
  法院被告前案紀錄表在卷可稽（訴卷131頁），素行良行，兼
  衡被告於本院審理時自陳：目前無業，生活靠每月之低收入戶
  補助6,300元，另有申請租屋津貼，未婚無子，在臺中獨居等
  一切情狀（訴卷第127頁），分別量處如附表「罪名與宣告刑
  」欄所示之刑，並均諭知易科罰金之折算標準。復衡酌被告均
  以相類之冒標手段詐取款項，均侵害公共信用法益，及活會會
  員之財產法益，且被告之犯罪動機與罪質部分均相同，各次犯
  罪時間間隔尚非久遠，其責任非難重複之程度較高，爰於符合
  內部及外部性界限範圍內，定如主文所示之應執行刑，並諭知
  易科罰金之折算標準。
㈤另被告前未曾因故意犯罪受有期徒刑以上刑之宣告，已如前述
  ，本院衡酌全案情節，認被告因一時失慮，而觸犯本件刑章，
  犯後自始坦承犯行，並承諾積極賠償告訴人，亦如前述，本院
  認經此偵審程序及刑之宣告後，被告應知所警惕，信無再犯之
  虞，又如令被告繳納罰金或入監執行，將增加被告後續賠償告
  訴人之困難，且告訴人曾玉貴、李仁雄、邱瓊華、王勤英、魏
  許淑珠、俞陳阿香、蔡棣欣及告訴代理人潘銘欣於本院審理時
  亦均稱：同意給被告緩刑等語（訴卷第127至128頁），因認所
  宣告之刑以暫不執行為適當，爰依刑法第74條第1 項第1 款規
  定，予以宣告緩刑3 年，以啟自新。又審酌被告上開所宣告之
  刑雖以暫不執行為適當，惟為使被告確切知悉其所為對法律秩
  序之破壞，期能記取本次教訓、深切反省，認有賦予被告一定
  負擔以預防其再犯之必要，爰依刑法第74條第2項第5款規定，
  命被告應於本判決確定之日起1年內，向指定之政府機關、政
  府機構、行政法人、社區或其他符合公益目的之機構或團體，
  提供60小時之義務勞務，併依刑法第93條第1項第2款之規定，
  宣告緩刑期間付保護管束。倘被告未遵期履行前開負擔且情節
  重大，足認原宣告之緩刑難收其預期效果，而有執行刑罰之必
  要者，檢察官得向法院聲請依刑事訴訟法第476條、刑法第75
  條之1第1項第4款之規定，撤銷本案緩刑宣告，附此敘明。
沒收： 
㈠按民間互助會已標取會款者（即一般所稱之死會），於標取會
  款後不問何人得標，至完會止，本有向會首按時交付會款（含
  標息）之義務，會首冒標會款時，除對於活會會員有冒標施詐
  （即佯稱某人得標），使活會會員陷於錯誤，誤認係被冒標之
  人得標而交付會款，成立詐欺取財罪外，對於已標取會款之會
  員，因按時繳付會款本為其標取會款後之義務，並無施詐或使
  其陷於錯誤可言，自無成立詐欺罪之餘地，是已標取會款之會
  員對於嗣後會首之冒標會款，不能認係詐欺之被害人（最高法
  院92年度台上字第11 38號判決意旨參照）。是計算被告詐欺
  之犯罪所得，應僅以活會會員交付之會款為限，而查：①A會尚
  有6會未得標，被告冒標A會3次，以有利於被告之計算（即認
  被告每次冒標時僅餘6個活會會員），被告因冒標而詐取A會活
  會會員所交付之會款為9萬元（5,000元*活會6會*冒標3次=90,
  000元）；②B會部分被告自承冒標4、5次，還有12會還沒到等
  語（偵緝卷第43頁、以有利於被告之4次認定），被告因冒標
  而詐取B會活會會員所交付之會款為24萬元（5,000元*活會12
  會*冒標4次=240,000元）；③C會僅有3會得標，尚有27會活會
  ，被告冒標C會8次，被告因冒標而詐取C會活會會員所交付之
  合會金為216萬元（10,000元*活會27會*冒標8次=2160,000元
  ），被告前揭冒標行為，總計詐得249萬元（90000+240000+00
  00000=0000000），係屬被告因本件犯罪之違法行為所得，而
  被告為本案犯行後，固曾交付7萬元予告訴人俞陳阿香，由告
  訴人俞陳阿香處理分配予各受害之合會會員，此為告訴人俞陳
  阿香確認在卷（訴卷第105頁），然被告自陳：該7萬元係伊向
  死會會員收取之款項，伊自己未有返還或賠償冒標之金額予任
  一被害人等語（訴卷第104至105、126頁），為避免被告因犯
  罪而坐享犯罪所得，自應依刑法第38條之1第1項前段、第3項
  規定，就被告因本件犯罪而取得之249萬元，予以宣告沒收，
  並於全部或一部不能沒收或不宜執行沒收時，追徵其價額。至
  被告若嗣後依其承諾按月自其低收入補助中提出5,000元賠償
  予告訴人（訴卷第105頁），則於告訴人實際受償之範圍內，
  既因該財產利益已獲回復，而與已經實際發還無異，自無庸再
  執行該部分犯罪所得沒收，附此說明。
㈡另被告偽造之標單及其上偽造之署名均未扣案，且合會於開標
  決定得標者後，通常會將標單丟棄，並無保留標單之必要，被
  告於本院準備程序時亦供稱：冒標之標單開標完就丟了等語（
  訴卷第79頁），堪認該等偽造之標單均已滅失，爰不另為沒收
  之諭知，附此敘明。
據上論斷，應依刑事訴訟法第273條之1第1項、第299條第1項前
段，刑法第216條、第210條、第220條第1項、第339條第1項、第
55條、第51條第5款、第41條第1項前段、第8項、第74條第1項第
1款、第2項第5款、第93條第1項第2款、第38條之1第1項前段、
第3項，刑法施行法第1 條之1 第1 項，判決如主文。
本案經檢察官蔡豐宇提起公訴，檢察官林禹宏到庭執行職務。
中　　華　　民　　國　　111 　年　　4 　　月　　26　　日
                  刑事第四庭  法  官  陳錦雯
以上正本證明與原本無異。
如不服本判決應於收受送達後二十日內向本院提出上訴書狀，並
應敘述具體理由；其未敘述上訴理由者，應於上訴期間屆滿後二
十日內向本院補提理由書(均須按他造當事人之人數附繕本)「切
勿逕送上級法院」。
                              書記官  陳建宇
中　　華　　民　　國　　111 　年　　4 　　月　　26　　日
附錄所犯法條：
中華民國刑法第216條
行使第210條至第215條之文書者，依偽造、變造文書或登載不實
事項或使登載不實事項之規定處斷。

中華民國刑法第210條
偽造、變造私文書，足以生損害於公眾或他人者，處5年以下有
期徒刑。

中華民國刑法第220條
在紙上或物品上之文字、符號、圖畫、照像，依習慣或特約，足
以為表示其用意之證明者，關於本章及本章以外各罪，以文書論
。
錄音、錄影或電磁紀錄，藉機器或電腦之處理所顯示之聲音、影
像或符號，足以為表示其用意之證明者，亦同。

中華民國刑法第339條
意圖為自己或第三人不法之所有，以詐術使人將本人或第三人之
物交付者，處5年以下有期徒刑、拘役或科或併科50萬元以下罰
金。
以前項方法得財產上不法之利益或使第三人得之者，亦同。
前二項之未遂犯罰之。

附表
合會編號 冒標次數 遭詐欺之活會會員數 冒標日期(以有利於被告之剩餘最少活會會員人數之方式計算) 每次詐得之金額 罪名與宣告刑 A會 3次 6人 106年3月10日 106年4月10日 106年5月10日 5,000元*6人=30,000元 賴光前犯行使偽造準私文書罪，共參罪，各處有期徒刑貳月，如易科罰金，均以新臺幣壹仟元折算壹日。 B會 4次 12人 106年3月5日 106年4月5日  106年5月5日  106年6月5日 5,000元*12人=60,000元 賴光前犯行使偽造準私文書罪，共肆罪，各處有期徒刑肆月，如易科罰金，均以新臺幣壹仟元折算壹日。 C會 8次 27人 105年10月5日 105年11月5日 105年12月5日 106年1月5日 106年2月5日  106年3月5日 106年4月5日 106年5月5日 10,000元*27人=270,000元 賴光前犯行使偽造準私文書罪，共捌罪，各處有期徒刑陸月，如易科罰金，均以新臺幣壹仟元折算壹日。